臺灣高等法院臺中分院刑事判決　　　　94年度上訴字第1818號
上　訴　人
即　被　告　丙○○
上　訴　人
即　被　告　丁○○
共　　　同
選任辯護人　陳惠伶律師
　　　　　　趙建興律師
上列上訴人等因誣告案件，不服臺灣臺中地方法院93年度訴字第
3087號中華民國94年7月5日第一審判決（起訴案號：臺灣臺中地
方法院檢察署92年度偵字第23102號） ，提起上訴，本院判決如
下：
    主 　　 文
原判決撤銷。
丙○○、丁○○共同意圖他人受刑事處分，向該管公務員誣告，
各處有期徒刑捌月，均緩刑參年。
    事　　  實
一、丙○○與丁○○係姊弟，丁○○與戊○○原為夫妻，戊○○
    於民國（下同）85年間起，在遠東國際商業銀行（下簡稱遠
    銀）台中公益分行任職時，丙○○明知其曾於85年 2月間同
    意戊○○以其名義向遠銀公益分行及三重分行開立綜合存款
    帳戶（下均簡稱系爭帳戶），並交付國民身分證影本供戊○○代為申請開立帳戶，用供戊○○充實業績並累積信用使用
    ，丁○○亦明知其於84年 3月間，為以坐落台中市○○區○○路第51地號土地及其上建物（下簡稱系爭房地），申辦中
    央公教人員購置住宅貸款，委由戊○○辦理相關抵押權設定
    登記等手續，且於84年 3月15日簽具預告登記同意書，交戊○○持向台中市中興地政事務所申請辦理預告登記及抵押權
    設定登記等事項；嗣因丁○○與戊○○感情不睦，關係惡化
    ，於88年7月間經法院判決離婚確定，丁○○於89年1月間對
    戊○○就本件系爭房地提起塗銷預告登記訴訟，訴訟進行中
    ，丁○○與丙○○竟共同基於意圖使戊○○受刑事處分而誣
    告之犯意聯絡，於89年 5月29日利用不知情之陳惠伶律師具
    狀，向台灣台中地方法院檢察署虛偽申告戊○○偽造文書，
    內容略以：戊○○於85年間未經丙○○之同意，偽造丙○○
    之印章及相關文件，向遠銀公益分行及三重分行申請開立帳
    戶，再偽造丙○○名義之存、取款單，利用該帳戶進行存款
    、取款之交易，嗣丙○○於接獲87年度綜合所得稅補稅通知
    後，始知上情；戊○○另於84年間，因丁○○欲就系爭房地
    辦理公教人員抵押貸款手續，將身分證等證件交予戊○○，
    戊○○則持一空白之文件，要丁○○在該文件上簽名，丁○○不疑有他，乃在其上簽名，利用受託辦理公教人員抵押貸
    款手續之便，偽造丁○○同意辦理預告登記之同意書，持以
    申請辦理預告登記云云，而共同具狀誣告戊○○偽造文書，
    嗣經台灣台中地方法院檢察署以89年度偵字第8895號、90年
    度偵續字第 163號先後不起訴處分，復經台灣高等法院台中
    分院檢察署檢察長駁回再議確定。
二、案經戊○○訴由台灣台中地方法院檢察署檢察官偵查起訴。
    理  　　由
一、訊據上訴人即被告（下稱被告）丁○○、丙○○固坦承系爭
    房地預告登記申請之同意書上之簽名確係丁○○所簽及被告
    丙○○之85年綜合所得稅申報書上有申報一筆系爭帳戶之利
    息所得等情不諱，惟均矢口否認有何誣告犯行，被告丁○○
    辯稱：本件房地係伊於80年12月間訂購，總價款 5百餘萬元
    ，伊預繳部分約有1百5、60萬元，其後伊與戊○○於83年結
    婚，該系爭房地於84年間辦理交屋，戊○○當時擔任代書工
    作，持一空白文件替伊辦理公教貸款，伊不疑有他，在該空
    白文件上簽名，詎戊○○竟在該空白文件上填寫伊同意戊○○辦理系爭房地之預告登記，伊對戊○○提出偽造文書之告
    訴，並無誣告云云；被告丙○○辯稱：伊從未同意戊○○開
    立系爭帳戶，前開85年綜合所得稅申報書並非伊填載，當時
    伊住在新竹，沒有收到遠銀之扣繳憑單，申報書也是家人代
    為填寫，伊在89年收到補稅通知時，始知悉本件之系爭帳戶
    云云。
二、經查：
(一)右揭事實，業據告訴人戊○○於原審及本院審理時結證屬實
    ，核與戊○○之弟即證人己○○於原審中結證稱：有一次餐
    會，丙○○、丁○○均在場，丁○○提議說戊○○剛調來台
    中，要大家幫忙作業績，且可以累積信用，丙○○有同意開
    戶等語相符，並經遠銀之櫃檯區主管即證人甲○○結證於原
    審中結證稱：系爭帳戶陸陸續續均有存提之動作，超過新台
    幣（下同） 5百元以上之利息所得，遠銀均會寄扣繳憑單給
    客戶，系爭帳戶85年、87年均有寄，85年利息所得是7萬6千
    8 百12元，87年給付利息所得是6千3百44元，寄送地址是台
    中市○○區○○路45之5號，戶籍及通訊地址都一樣等語 （
    以上均參原審審判筆錄），並有台中市中興地政事務所90年
    10月31日函附之預告登記申請書、補正通知書、預告登記同
    意書、丁○○之印鑑證明、國民身分證、中央公教人員購置
    住宅貸款契約書、遠銀台中公益分行90年9月3日遠銀益字第
    0091號函附個人基本資料開戶登錄單、印鑑卡、丙○○國民
    身分證、台中市中興地政事務所93年 2月25日函附系爭土地
    及其上建物之抵押權設定登記申請資料、塗銷預告登記申請
    資料影本各一件附卷可憑，並有財政部台灣省中區國稅局黎
    明稽徵所93年 3月23日函附之丙○○85年度綜合所得稅結算
    申報書、申報核定通知書、遠銀各類所得扣繳暨免扣繳媒體
    申報資料3紙附卷可憑。又被告二人於89年5月29日委由陳惠
    伶律師具狀告訴戊○○偽造文書，經台灣台中地方法院檢察
    署以89年度偵字第8895號、90年度偵續字第 163號先後不起
    訴處分，並經台灣高等法院台中分院檢察署檢察長駁回再議
    確定之事實，復據本院調卷查明無訛。
(二)雖被告丁○○辯稱：當時伊所簽係一空白文件，不知道系爭
    房地有預告登記云云。然查：
１、以系爭土地及其上建物作為抵押，辦理公教貸款之放款銀行
    （即台灣省合作金庫西門支庫）曾於放款之前以電話告知被
    告丁○○，因該土地地籍謄本記載有「未辦妥所有權移轉登
    記予請求權人前，不得移轉他人」之預告登記，有礙於丁○○對該不動產處分權利，建請塗銷，丁○○表示所有不動產
    之買賣、設定均委由其夫戊○○辦理，請求逕向其夫洽詢，
    經洽詢其夫首肯後，於84年5月2日辦妥塗銷預告登記手續，
    於84年5月6日核准貸款，有台灣省合作金庫西門支庫89年11
    月10日（89）合金公教字第5811號函在卷可憑（見偵查卷第
    129 頁背面），且系爭土地及其上建物之所有權人係被告丁○○，辦理公教貸款又需被告丁○○親自對保，預告登記之
    事項均登載於土地及建築改良物之謄本之上，堪認被告丁○○於84年辦理公教貸款前後，即已知悉系爭土地及其上建物
    有前開預告登記之情事。再查被告丁○○於85年間即與告訴
    人戊○○感情不睦，處於分居之狀態，86年 7月間並經法院
    判准離婚，其後於89年 1月間又對告訴人戊○○就本件系爭
    房地提起塗銷預告記訴訟，亦經本院調閱台灣台中地方法院
    88年度婚字第455號、89年度訴字第9號民事卷宗查明，其於
    上揭塗銷登記訴訟進行中，第一審即將於 89年5月31日辯論
    終結之前，始於 89年5月29日對告訴人戊○○提出系爭房地
    預告登記遭偽造之告訴，顯然被告丁○○對於系爭房地曾經
    為預告登記之事，事前即已知悉並為同意。
２、系爭土地及其上建物之價金，大部分均為告訴人戊○○之父
    所支付，業據被告丁○○於偵查中自承在卷，並有三采建設
    實業股份有限公司89年5月4日（89）采字第 05001號函一紙
    附於台灣台中地方法院檢察署89年度偵字第8895號偵查卷內
    可憑，再其夫戊○○認為當時沒有貸款之必要，貸得之款項
    均由被告丁○○拿去乙情，業據證人戊○○結證明確，則被
    告丁○○與戊○○對於辦理系爭房地辦理抵押貸款乙事，應
    有所討論，戊○○為保障其自己的權益，與被告丁○○協調
    在系爭房地上辦理預告登記，應為合理，以當時被告丁○○
    與戊○○尚屬新婚不久之情形下，雙方實無必要隱瞞該預告
    登記乙事，況被告丁○○係二專畢業，縱令文件交付之對象
    是自已信任之夫婿本人，惟文件有遺失之風險，一般人在文
    件上簽名，當至為謹慎，是被告丁○○辯稱：伊僅簽署空白
    之文件，交付其夫云云，實與常理有違，不足採信。
(三)被告丙○○辯稱：85年所得稅申報係其家人幫伊申報，伊不
    知道家人有申報系爭帳戶之利息所得云云。惟查，被告丙○○85年申報所得時已經就業，年齡已經超過25歲，對於依法
  　每年應申報所得之事，應知之甚詳，對於每年應繳稅、退稅
    事宜，事關自己權益甚大，不可能完全置之不理；又其85年
    度申報之所得只有2筆，1筆是聯測科技股份有限公司薪資所
    得19萬4千6百零8元，1筆是遠銀利息所得3萬7千4百零2元，
    有前開綜合所得稅結算申報書 1紙附卷可憑，亦不可能因所
    得繁複而錯報；再替他人申報所得，必定取得來自申報人之
    各項申報資料，例如被告丙○○聯測科技股份有限公司、遠
    銀之扣繳憑單，斷無可能憑空申報，則被告丙○○辯稱：伊
    不知道家人幫伊申報系爭帳戶利息所得云云，亦非可採。
(四)綜上，本件事證已臻明確，被告丁○○、丙○○二人所辯均
    非足採，其等誣告犯行，均堪認定。
三、核被告丁○○、丙○○所為，均係犯刑法第169條第1項之誣
    告罪。被告丁○○、丙○○利用不知情之陳惠伶律師擔任共
    同訴訟代理人具狀提出偽造文書之告訴，為間接正犯。被告
    丁○○、丙○○二人間有犯意聯絡、行為分擔，均屬共同正
    犯。原審予以論罪科刑，固非無見，惟：１、原審就被告二
    人之犯行認非共同正犯，容有誤解；２、被告本件犯行時間
    係「89年5月29日」，原判決載為「85年5月29日」，亦屬疏
    失。被告丁○○、丙○○徒執前揭情詞否認犯行提起上訴，
    雖非可採而未指摘及此，然原判決既有上揭可議，仍屬無可
    維持，應由本院將原判決撤銷改判。爰審酌被告丁○○為被
    害人戊○○之前妻，被告丙○○曾經是被害人戊○○之妻舅
    ，二人均素行良好，因被告丁○○與被害人戊○○之關係不
    睦而共同對戊○○提出偽造文書之告訴，使戊○○因偽造文
    書案纏訟二年多，浪費司法資源，又犯後未能坦承犯行等一
    切情狀，各量處如主文第 2項所示之刑。另查被告二人均未
    曾受有期徒刑以上刑之宣告，有台灣高等法院被告全國前案
    紀錄表及台灣台中地方法院檢察署刑案資料查註紀錄表各 1
    紙附卷可憑，雙方因先前糾葛而生怨懟，一時失慮，誤罹法
    典，且二人均有正當工作，經此刑之宣告後當知警惕而無再
    犯之虞，本院認渠等所宣告之刑，均以暫不執行為適當，爰
    均併諭知緩刑三年，以啟自新。
據上論結，應依刑事訴訟法第369條第1項前段、第364條、第299
條第1項前段，刑法第28條、第169條第1項、第74條第1款，判決
如主文。
本案經檢察官乙○○到庭執行職務。
中　　華　　民　　國　　94　　年　　12　　月　　8 　　日
            刑事第十一庭  審判長法　官　黃  梅  月
                                法　官  林  宜  民
                                法　官  林  欽  章
上列正本證明與原本無異。
如不服本判決應於收受送達後十日內向本院提出上訴書狀，其未
敘述上訴之理由者並得於提起上訴後十日內向本院補提理由書（
均須按他造當事人之人數附繕本）。
                                書記官  巫  彥  佳
中　　華　　民　　國　　94　　年　　12　　月　　8 　　日
附錄論罪科刑法條：
中華民國刑法第169條：(誣告罪)
意圖他人受刑事或懲戒處分，向該管公務員誣告者，處七年以下
有期徒刑。
意圖他人受刑事或懲戒處分，而偽造、變造證據，或使用偽造、
變造之證據者，亦同。
　　　　　　　　　　　　　　　　　　　　　　　　　　　Ｒ
